【裁判字號】    99,易,33
【裁判日期】    991130
【裁判案由】    重利
【裁判全文】
臺灣士林地方法院刑事判決                99年度易字第33號
公  訴  人  臺灣士林地方法院檢察署檢察官
被      告  何春進
選任辯護人  李姝律師
            羅翠慧律師
上列被告因重利案件，經檢察官提起公訴（98年度偵字第8944號
），本院判決如下：
    主  文
何春進無罪。
    理  由
一、公訴意旨略以：被告何春進基於趁他人急迫、輕率或無經驗
    貸以金錢而取得與原本顯不相當重利之犯意，於民國81年間
    向其友人何青棠（已於78年間死亡）之妻即告訴人何張幸、
    女何映雪稱：何青棠於74年間向其借款新臺幣（下同）7 萬
    元，約定利息以每百元日息3 分計算，如逾期則加計每百元
    每日2 分之違約金，惟何青棠迄未清償本息，何張幸係何青
    棠之繼承人，應負清償上開債務之責云云，何張幸不察，應
    允與何映雪共同承擔上開債務，然因無資力立即清償，願立
    字據延期償還，何春進竟乘何張幸及何映雪急迫、輕率、無
    經驗，自81年間某日起，至93年10月13日（起訴書誤載為93
    年10月3 日，應予更正）止，先後多次在臺北市南港區○○
    ○路○ 段14號4 樓何春進住處，要求何映雪書寫以積欠利息
    滾入原本計算新的本金金額之借據，並載明利率及違約金比
    率照舊，借款期限1 年，由何張幸簽名當借款人，何映雪簽
    名當保證人，並於何張幸屆期無法清償時，以交還舊借據換
    取新借據之方式，將利息滾入原本再生利息，如以借款本金
    7 萬元計算，被告自74年借款迄93年10月13日止，本利合高
    達105 萬8,000 元，年利率高達百分之74.29 。嗣於97年3
    月間，何春進持上開93年10月13日之借據，向臺灣臺北地方
    法院聲請核發支付命令，並以該確定之支付命令向臺灣臺中
    地方法院聲請強制執行何張幸、何映雪之不動產，受償38萬
    7,006 元，以此方式取得與原本顯不相當之重利，因認被告
    何春進涉有刑法第344 條之重利罪嫌。
二、按犯罪事實應依證據認定之，無證據不得認定其犯罪事實；
    不能證明被告犯罪者，應諭知無罪之判決，刑事訴訟法第15
    4 條第2 項、第301 條第1 項分別定有明文。且認定不利於
    被告之事實，須依積極證據，苟積極證據不足為不利於被告
    事實之認定時，即應為有利於被告之認定，更不必有何有利
    之證據；且刑事訴訟法上所謂認定犯罪事實之積極證據，係
    指適合於被告犯罪事實之認定之積極證據而言，雖不以直接
    證據為限，間接證據亦包括在內，然而無論直接或間接證據
    ，其為訴訟上之證明，須於通常一般之人均不致有所懷疑，
    而得確信其為真實之程度者，始得據為有罪之認定，倘其證
    明尚未達到此一程度，而有合理之懷疑存在時，自不能以推
    測或擬制之方法，以為有罪裁判之基礎（最高法院29年度上
    字第3105號、30年度上字第816 號、40年度臺上字第86號、
    76年度臺上字第4986號判例可資參照）。再按公眾週知之事
    實，無庸舉證，刑事訴訟法第157 條定有明文，而民間無擔
    保借貸利息通常為月息2 、3 分（即百分之2 、3 ），為一
    般有民間資金往來經驗者所熟知者，又相關報章雜誌對銀行
    及民間利息之起落，亦時有報導（最高法院84年度臺上字第
    5061號判決參照），另所謂取得與原本顯不相當之重利，係
    指就原本利率、時期核算及參酌當地之經濟狀況，較之一般
    債務之利息，顯有特殊之超額者，故雙方約定之月息若未逾
    3 分（百分之3 ），以目前我國經濟狀況，尚非屬顯不相當
    之重利（最高法院84年度臺上字第5329號判決意旨參照）。
三、檢察官起訴被告何春進涉犯前揭罪嫌，無非係以告訴人何張
    幸於警詢及偵查中之指訴、證人張豐裕、何映雪於警詢及偵
    查中之證述，93年10月13日借據影本、臺灣臺北地方法院97
    年度促字第9641號支付命令、臺灣臺中地方法院民事執行處
    97年度執字第61934 號查封登記函影本等，為其論據。
四、訊據被告固承認於97年3 月間持上開93年10月13日之借據（
    告訴人為債務人、證人何映雪為連帶保證人，借貸金額為10
    5 萬8,000 元），向臺灣臺北地方法院聲請核發支付命令確
    定後，又以該確定之支付命令向臺灣臺中地方法院聲請強制
    執行告訴人何張幸、證人何映雪之不動產，並受償38萬7,00
    6 元之事實，惟堅詞否認有何重利犯行，辯稱：伊並未借錢
    給告訴人之夫何青棠，而係借錢給告訴人及證人何映雪，因
    而書立93年10月13日之借據，伊不知告訴人為何提出其他借
    據等語；辯護人則為被告辯護稱：告訴人及證人何映雪因土
    地持份遭拍賣而懷恨誣指，自難認其指述屬實，縱認告訴人
    之指述屬實，然日息3 分經換算之年利率為10.8％，相當於
    早年定存利率，自非屬重利，況被告迄今僅受償38萬7,006
    元，自始並未獲得日息3 分之重利，更為法所不罰之重利未
    遂乙節。
五、經查：
  (一)程序方面：
    按證人、鑑定人依法應具結而未具結者，其證言或鑑定意見
    ，不得作為證據；次按被告以外之人於審判外之言詞或書面
    陳述，除法律有規定者外，不得作為證據；另被告以外之人
    於審判外之陳述，雖不符刑事訴訟法第159 條之1 至第159
    條之4 之規定，而經當事人於審判程序同意作為證據，法院
    審酌該言詞陳述作成時之情況，認為適當，亦得為證據，當
    事人、代理人或辯護人於法院調查證據時，知有第159 條第
    1 項不得為證據之情形，而未於言詞辯論終結前聲明異議者
    ，視為有前項之同意，刑事訴訟法第158 條之3 、第159 條
    第1 項、第159 條之5 定有明文，經查：
  1.證人即告訴人何張幸、證人即告訴代理人張豐裕、證人何映
    雪於偵查中所為之陳述，係經檢察事務官訊問時所為之證述
    ，並未經檢察官訊問且未依法予以具結，依上揭法條自不得
    作為證據。
  2.證人何張幸、何映雪於警詢之證述，被告、辯護人均爭執其
    證據能力（見本院卷第22頁），此部分證據資料亦難認有證
    據能力。
  (二)實體方面：
  1.證人即告訴人何張幸於本院審理程序中證稱：伊丈夫何青棠
    生前曾告知有向被告借款7 萬元，嗣其於78年過世後3 、4
    年，被告前來索討欠款，並稱利息加違約金共計10餘萬元，
    伊與女兒何映雪無力支付，被告表示寫借據亦可，遂由何映
    雪書立借據並擔任連帶保證人，當時即有約定利息，但不記
    得第一次有無約定違約金，惟之後每次都有約定違約金，其
    後被告都會打電話來要求催討債務，但因伊等無力償還，只
    好每次去向被告更換借據，每次約定之利率均相同，均以利
    息滾入本金計算，平均1 年左右換1 次借據，期間最長不超
    過1 年半，而換完借據之後，被告會要求伊等將原有借據撕
    毀，但伊有保存部分借據，而原本書立日期為81年11月之借
    據（見臺灣臺北地方法院檢察署98年度偵字第9019號卷第37
    頁），該內容為被告教導伊女兒何映雪所書寫，並由何映雪
    簽伊名字，伊再蓋印章，至於該張借據立據日期與償還期限
    顯然有異，可能係因修改過，之後因無力償債，伊等又到被
    告家中去換借據，由何映雪將借款17萬8,000 元改為借款40
    萬元，償還期限81年5 月15日改為87年10月31日，簽立日期
    81年11月改為86年10月31日，其後又去被告家中簽借據（見
    臺灣臺北地方法院檢察署97年度他字第10456 號卷第5 頁）
    ，同樣由被告當場加計利息、違約金後，計算出金額為73萬
    1,000 元，而之後又簽立92年4 月之借據（見臺灣臺北地方
    法院檢察署97年度他字第10456 號卷第6 頁），金額也是由
    被告計算，再由何映雪照抄，然到期伊等也未償還，另於93
    年10月間再次簽立借據（見臺灣臺北地方法院檢察署97年度
    他字第10456 號卷第7 頁），嗣後伊等之土地就遭到查封拍
    賣，迄今伊均未償還過利息及本金，均是以換借據方式為之
    ，而伊於93年間未曾以開工廠、修繕房屋為由向被告借款，
    又因家中經濟壓力沈重，伊僅向女兒何映雪提及此事，並未
    將此事告知其他家人等語（見本院卷第83頁背面至第90頁）
    。
  2.證人即告訴人之女何映雪於本院審理程序中證稱：伊父親過
    世後幾年，被告致電要求返還債務，告訴人表示伊父親曾告
    知積欠被告7 萬元款項，遂要求伊陪同前去被告家中簽立借
    據，金額都是被告計算好，再由伊照抄下來，而每次被告都
    會打電話來催討債務，伊就陪告訴人去換借據，頻率約1年
    1 次，但有時會拖得比較長，而換完借據後，被告會要伊等
    將先前之借據撕毀，目前提出之借據均由伊所書寫（見臺灣
    臺北地方法院檢察署98年度偵字第9019號卷第16頁至第18頁
    、第36頁至第39頁），其上利息及違約金之記載均由被告提
    出並當場計算，每次均為本金加計利息及違約金，伊等都會
    表示沒有資力，但被告均稱有錢再說，先寫借據，故伊等只
    好簽借據，之後因無力償債，伊也有陪同告訴人去被告家中
    簽立約定書（見審查卷第31頁），該內容也是被告教導如何
    寫，而本件欠款之金額越來越高，伊等也不敢告訴家中親友
    等語（見本院卷第90頁背面至第94頁背面）。
  3.而告訴人及證人何映雪、被告所提出之借據內容如下：
    「立據日期：81年11月，借款金額：17萬8,000 元，償還
      期限：81年5 月15日，依法定利息3 分計付，如逾期違約
      金按每百元日息2 分計付，借款人：何張幸，連帶保證人
      ：何映雪」；嗣後部分經塗改為「立據日期：86年10月31
      日，借款金額；40萬元，償還期限：87年10月31日」（見
      臺灣臺北地方法院檢察署98年度偵字第9019號卷第39頁）
      。
    「立據日期：86年10月31日，借款金額：40萬元，償還期
      限：87年10月31日，自立約日起每百元日息3 分計付，如
      逾期違約金另按每百元加日息2 分計付，借款人：何張幸
      ，連帶保證人：何映雪」（見臺灣臺北地方法院檢察署98
      年度偵字第9019號卷第16頁）。
    「立據日期：90年10月22日，借款金額：73萬1,000 元，
      償還期限：91年10月31日，日息百分之0.03計付，違約金
      加百分之0.02計付，借款人：何張幸，連帶保證人：何映
      雪」（見臺灣臺北地方法院檢察署98年度偵字第9019號卷
      第16頁背面）。
    「立據日期：92年4 月7 日，借款金額：87萬9,800 元，
      償還期限：93年4 月8 日，自立約日起每百元日息3 分計
      付，如逾期違約金另按每百元加日息2 分計付，借款人：
      何張幸，連帶保證人：何映雪」（見臺灣臺北地方法院檢
      察署98年度偵字第9019號卷第17頁）。
    「立據日期：93年10月13日，借款金額：105 萬8,000 元
      ，償還期限：94年4 月13日，自立約日起每百元日息3 分
      計付，若逾償還期限，債務人應付本息及另按每百元每日
      2 分計算之違約金，借款人：何張幸，連帶保證人：何映
      雪」（見臺灣臺北地方法院檢察署98年度偵字第9019號卷
      第17頁背面、本院卷第117 頁）。
  4.又被告於97年間係持前開93年10月13日之借據（見本院卷第
    117 頁），向臺灣臺北地方法院聲請支付命令後，再於97年
    7 月30日持該確定之支付命令向臺灣臺中地方法院聲請強制
    執行告訴人及證人何映雪名下之不動產，並於98年8 月20日
    受償38萬7,006 元，其餘部分則發給債權憑證一節，業經本
    院調取臺灣臺中地方法院97年度執字第61934 號清償債務案
    卷無訛。
  5.綜合前開證人證詞、證物判斷，告訴人及證人何映雪經隔離
    詰問後，所述多次前往被告家中簽立借據之經過，包含經被
    告計算金額後由何映雪抄寫、屢次換簽借據之頻率及被告均
    要求將先前借據撕毀等細節互核一致，自屬可信，再參以告
    訴人及證人何映雪所提出前揭5 張借據內容，利息及違約金
    之計算方式不僅相同（日息1 分等於0.01％），亦與被告持
    以聲請支付命令及強制執行之借據之計算利息與違約金方式
    完全一致，更徵渠2 人所言非虛，至被告雖辯稱：伊並未借
    錢給告訴人之夫何青棠，而係借錢給告訴人及證人何映雪，
    因而書立93年10月13日之借據，伊不知告訴人為何提出其他
    借據云云，然其於警詢、98年5 月13日偵查中先陳稱：伊於
    93年10月3 日借款105 萬8,000 元現金交給告訴人、證人何
    映雪（見臺灣臺北地方法院檢察署98年度偵字第9019號卷第
    7 頁、第26頁），又於98年5 月22日及98年9 月28日偵查中
    、本院準備及審理程序改稱：93年間分數次借款給告訴人及
    證人何映雪，都沒拿借據（見臺灣臺北地方法院檢察署98年
    度偵字第9019號卷第34頁、臺灣士林地方法院檢察署98年度
    偵字第8944號卷第20頁、本院卷第21頁背面、第83頁、第11
    3 頁、第114 頁），對於借款予告訴人及證人何映雪之時間
    、是否一次交付借款、交付方式等均有嚴重齟齬，更無從提
    出確實有交付借款予告訴人及證人何映雪之證據，顯然可疑
    至極，再經質以貸予告訴人及證人何映雪款項之來源時，被
    告亦無從說明，甚且答覆業已遺忘（見臺灣臺北地方法院檢
    察署98年度偵字第9019號卷第27頁、第48頁、本院卷第114
    頁），更見其上開所辯與事實不符，顯係臨訟杜撰之詞，自
    難採信，是告訴人因其夫何青棠生前向被告借款7 萬元，嗣
    因無力清償，而多次簽立借據予被告，並由其女何映雪擔任
    連帶保證人，迄97年間被告竟持金額為105 萬8,000 元之借
    據向法院聲請支付命令及強制執行，並因此受償38萬7,006
    元之事實，應堪以認定。
  6.然茲應審究者，被告是否藉此取得與原本顯不相當之重利，
    惟查：
    公訴人雖以被告於74年間借款予告訴人之夫何青棠7 萬元
      （見臺灣臺北地方法院檢察署98年度偵字第9019號卷第9
      頁），嗣於93年間簽立105 萬8,000 元之借據，而認定此
      部分之年利率高達74.29 ％（（1,058,000-70,000 ） 
      1970,000，小數點第二位以下四捨五入），然核之告訴
      人及證人何映雪之證述，渠等至93年間長達數十年間陸續
      簽立借據交予被告，由告訴人為債務人，證人何映雪則為
      連帶保證人，渠2 人既同意簽立借據，於簽立借據之際又
      對其上金額並不爭執，自應依照該等借據所載之內容作為
      計算被告有無重利犯行之基礎，是公訴人逕以前開方式推
      論被告所收取之年利率高達74 .29％，顯屬誤會。
    而依據前開借據上所載之利息計算方式，乃以每百元日息
      3 分，亦即0.03％，換算為月息則為0.9 ％（0.03％*30
      ），年利率為10.95 ％（0.03％*365），尚且未逾民法第
      205 條所定年利率20％之界限；其次，倘僅以告訴人及證
      人何映雪所提出之前開借據金額計算，若以被告係74年間
      貸7 萬元予何青棠（因無法確認被告確切借款時間，為其
      利益計，乃以74年1 月1 日為計算基礎），於81年間應償
      還17萬8,000 元，86年間應償還40萬元，90年間應償還73
      萬1,000 元，92年間應償還87萬9,800 元，93年間應償還
      105 萬8,000 元，經以單利方式計算後（詳如附表一），
      則各期間之年利率分別為20.92 ％、22.82 ％、20.80 ％
      、13.97 ％、13.32 ％，若改以複利（利息及違約金滾入
      本金）方式計算（詳如附表二），各期間之年利率則為13
      .4898 ％、15.9670 ％、16.3656 ％、13.5556 ％、12.8
      967 ％，前開年利率大部分均低於法定利率，且如改以月
      份計算（12，即月息）均未逾3 ％，再參以吾國目前經
      濟狀況、有關法令與金融業、一般民間利率、民法第204
      條、第205 條之法定利率等情形，並比較一般債務之利息
      後，尚難認被告有收取顯不相當之重利，此外，更遑論告
      訴人及證人何映雪均證稱約1 年至1 年半簽立不同金額之
      借據，部分借據因撕毀未提出一節，倘併計該遭撕毀之部
      分借據，則計算得出之年利率應更較上開數值為低，益徵
      被告並未收取顯不相當之重利，自不得以重利罪相繩之。
六、綜上所述，被告固於上開時地借款7 萬元予告訴人之夫，嗣
    告訴人因無力清償，而多次簽立借據予被告，並由其女何映
    雪擔任連帶保證人，迄97年間被告持金額為105 萬8,000 元
    之借據向法院聲請支付命令及強制執行，並因此受償38萬7,
    006 元之事實，然按刑事訴訟法第161 條第1 項規定：檢察
    官就被告犯罪事實，應負舉證責任，並指出證明之方法。因
    此，檢察官對於起訴之犯罪事實，應負提出證據及說服之實
    質舉證責任。倘其所提出之證據，不足為被告有罪之積極證
    明，或其闡明之證明方法，無從說服法官以形成被告有罪之
    心證，基於無罪推定之原則，自應為被告無罪判決之諭知。
    檢察官未提出適合於證明犯罪事實之積極證據，並闡明其證
    據方法與待證事實之關係。本院對於卷內訴訟資料，逐一剖
    析，參互審酌，仍無從獲得被告成立重利罪之確切心證，公
    訴人所舉出之事證並不能證明被告有何重利之行為，是仍有
    合理之懷疑存在，而無從形成為被告有罪之確信，此外，本
    院復查無其他積極證據足認告有檢察官所指之上述犯行，揆
    諸上揭說明，自應為無罪之諭知。
據上論斷，應依刑事訴訟法第301條第1項，判決如主文。
本案經檢察官孟玉梅到庭執行職務
中    華    民    國    99    年    11    月    30    日
                  刑事第三庭審判長法  官  蔡明宏
                                  法  官  蘇怡文
                                  法  官  劉育琳
以上正本證明與原本無異。
檢察官如不服本判決應於判決送達後10日內向本院提出上訴狀。
                                  書記官  朱宮瑩
中    華    民    國    99    年    11    月    30    日
附表一：
┌──┬────┬────┬─────┬─────┬─────┬───┬───┬────┐
│編號│ 立據日 │約定償還│轉貸日（到│   本金   │  本利和  │借款天│折算（│年利率  │
│    │        │日      │期日）    │（新臺幣）│（新臺幣）│數    │年）  │        │
│    │        │        │          │          │          │      │（四捨│（四捨五│
│    │        │        │          │          │          │      │五入）│入）    │
├──┼────┼────┼─────┼─────┼─────┼───┼───┼────┤
│ 1  │81.11-  │81.05.15│81.05.15  │70,000    │178,000   │2692  │7.3753│20.92％ │
│    │（74.01.│        │          │          │          │      │      │        │
│    │01 ）   │        │          │          │          │      │      │        │
├──┼────┼────┼─────┼─────┼─────┼───┼───┼────┤
│ 2  │81.05.15│   --   │86.10.31  │178,000   │400,000   │1995  │5.4658│22.82％ │
├──┼────┼────┼─────┼─────┼─────┼───┼───┼────┤
│ 3  │86.10.31│87.10.31│90.10.22  │400,000   │731,000   │1452  │3.9781│20.80％ │
├──┼────┼────┼─────┼─────┼─────┼───┼───┼────┤
│ 4  │90.10.22│91.10.31│92.04.07  │731,000   │879,800   │532   │1.4575│13.97％ │
├──┼────┼────┼─────┼─────┼─────┼───┼───┼────┤
│ 5  │92.04.07│93.04.08│93.10.13  │879,800   │1,058,000 │555   │1.5205│13.32％ │
├──┼────┼────┼─────┼─────┼─────┼───┼───┼────┤
│ 6  │93.10.13│94.04.13│          │1,058,000 │          │      │      │        │
└──┴────┴────┴─────┴─────┴─────┴───┴───┴────┘
附表二：
┌──┬────┬────┬─────┬─────┬─────┬───┬───┬─────┐
│編號│ 立據日 │約定償還│轉貸日（到│   本金   │  本利和  │借款天│折算（│年利率    │
│    │        │日      │期日）    │（新臺幣）│（新臺幣）│數    │年）  │          │
│    │        │        │          │          │          │      │（四捨│（四捨五入│
│    │        │        │          │          │          │      │五入）│）        │
├──┼────┼────┼─────┼─────┼─────┼───┼───┼─────┤
│ 1  │81.11-  │81.05.15│81.05.15  │70,000    │178,000   │2692  │7.3753│13.4898％ │
│    │（74.01.│        │          │          │          │      │      │          │
│    │01 ）   │        │          │          │          │      │      │          │
├──┼────┼────┼─────┼─────┼─────┼───┼───┼─────┤
│ 2  │81.05.15│   --   │86.10.31  │178,000   │400,000   │1995  │5.4658│15.9670％ │
├──┼────┼────┼─────┼─────┼─────┼───┼───┼─────┤
│ 3  │86.10.31│87.10.31│90.10.22  │400,000   │731,000   │1452  │3.9781│16.3656％ │
├──┼────┼────┼─────┼─────┼─────┼───┼───┼─────┤
│ 4  │90.10.22│91.10.31│92.04.07  │731,000   │879,800   │532   │1.4575│13.5556％ │
├──┼────┼────┼─────┼─────┼─────┼───┼───┼─────┤
│ 5  │92.04.07│93.04.08│93.10.13  │879,800   │1,058,000 │555   │1.5205│12.8967％ │
├──┼────┼────┼─────┼─────┼─────┼───┼───┼─────┤
│ 6  │93.10.13│94.04.13│          │1,058,000 │          │      │      │          │
└──┴────┴────┴─────┴─────┴─────┴───┴───┴─────┘

司法院資訊處製作；財團法人民間司法改革基金會備份。
